【裁判字號】    95,訴,821
【裁判日期】    950728
【裁判案由】    商業會計法
【裁判全文】
臺灣臺北地方法院刑事判決               95年度訴字第821號
公  訴  人  臺灣臺北地方法院檢察署檢察官
被      告  甲○○○
上列被告因商業會計法案件，經檢察官提起公訴（95年度偵字第
9766號），被告於準備程序中為有罪陳述，經本院合議庭裁定由
受命法官獨任進行簡式審判程序，並判決如下：
    主  文
甲○○○共同連續商業負責人，以明知為不實之事項，而填製會
計憑證，處有期徒刑參月，如易科罰金，以參佰元折算壹日。緩
刑貳年。
    事  實
一、甲○○○於民國九十一年七月，受其子潘閎隆（另案由臺灣
    桃園地方法院檢察署通緝中）之邀，擔任潘閎隆實際負責之
    虛設在臺北市大安區○○○路○段一○三號十樓之七之龍圖
    實業股份有限公司（下稱龍圖公司）之名義負責人，而成為
    商業會計法所稱之商業負責人，並為從事業務之人，以製作
    會計憑證為其附隨業務。其明知營業人應依銷售貨物或勞務
    之實際情況，據實開立統一發票，且明知龍圖公司與如附表
    所示之松樺電子企業有限公司（下稱松樺公司）等公司間並
    無銷貨之事實，竟與其子潘閎隆共同基於填製不實之會計憑
    證及幫助他人逃漏稅捐之概括犯意聯絡，交付其身分證予潘
    閎隆辦理上開公司之設立登記及董事登記，並向稅捐機關領
    取空白統一發票，由潘閎隆自九十一年七月十七日起至九十
    二年十月間，多次在不詳地點，以龍圖公司之名義，填製買
    受人、品名、數量及金額均不實之會計憑證即如附表所示之
    統一發票共六紙，銷售金額計三百零二萬二千四百四十一元
    ，分別持交如附表所示之各該公司，作為該等公司向龍圖公
    司買受商品之進項憑證，並經各該公司依營業稅法規定申報
    營業稅時，持如附表所示之統一發票，向稅捐機關申報扣抵
    銷項稅額，幫助該等公司逃漏如附表所示之營業稅額，總計
    逃漏營業稅額達十五萬一千一百二十一元（公訴意旨原誤將
    王剛輝擔任負責人期間之發票金額及虛設公司之金額列入，
    致起訴書誤載不實之統一發票共計八十八紙，銷售金額為八
    千五百四十九萬七千七百八十八元，逃漏營業稅額達四百二
    十七萬四千八百八十六元，但蒞庭檢察官已當庭更正為如附
    表）。足以生損害於稅捐稽徵機關課稅之公平性及正確性。
二、案經財政部臺灣省北區國稅局桃園縣分局移送臺灣桃園地方
    法院檢察署呈請臺灣高等法院檢察署令轉臺灣臺北地方法院
    檢察署檢察官偵查起訴。
    理  由
壹、程序事項：
    本件被告甲○○○所犯係死刑、無期徒刑、最輕本刑為三年
    以上有期徒刑以外之罪，被告經本院拘提到案後訊問時及行
    準備程序中就被訴事實為有罪之陳述，經法官告知簡式審判
    程序之旨，並聽取公訴人、被告之意見後，本院認為適宜由
    受命法官獨任進行簡式審判程序，而依刑事訴訟法第二百七
    十三條之一第一項規定，裁定改用簡式審判程序。
貳、實體事項：
一、認定事實所依憑之證據及理由：
    上開犯罪事實，業據被告甲○○○於審理中坦承不諱，復有
    龍圖公司變更登記表、財政部臺灣省北區國稅局桃園縣分局
    函及查核報告書、營業稅稅籍資料查詢作業表、專案申請調
    檔統一發票查核名冊及清單在卷可稽。足徵被告前揭任意性
    之自白，核與事實相符，堪以採信。是以本案事證明確，被
    告犯行洵堪認定，應予依法論科。
二、論罪科刑理由：
  (一)被告行為後，刑法於九十四年一月七日修正通過，於九十四
    年二月二日公布，並於九十五年七月一日施行。按行為後法
    律有變更者，適用行為時之法律，但行為後之法律有利於行
    為人者，適用最有利於行為人之法律，現行刑法第二條第一
    項訂有明文。此條規定乃與刑法第一條罪刑法定主義契合，
    而貫徹法律禁止溯及既往原則，係規範行為後法律變更所生
    新舊法律比較適用之準據法，是刑法第二條本身雖經修正，
    但刑法第二條既屬適用法律之準據法，本身尚無比較新舊法
    之問題，應一律適用裁判時之現行刑法第二條規定以決定適
    用之刑罰法律。又本次刑法修正之比較新舊法，應就罪刑有
    關之共犯、未遂犯、想像競合犯、牽連犯、連續犯、結合犯
    ，以及累犯加重、自首減輕暨其他法定加減原因（如身分加
    減）與加減例等一切情形，綜其全部罪刑之結果而為比較（
    最高法院九十五年五月二十三日著有九十五年度第八次刑庭
    會議決議可資參照。）合先敘明。經查：
  (1)按修正前刑法第二十八條共犯之規定為：「二人以上共同實
    施犯罪之行為者，皆為正犯。」，修正施行後之規定則為：
    「二人以上共同實行犯罪之行為者，皆為正犯」，揆諸本條
    之修正理由係為釐清陰謀共同正犯、預備共同正犯、共謀共
    同正犯是否合乎本條規定之正犯要件。而本案被告二人共同
    分擔本件虛開發票之犯行，既屬實行犯罪行為之正犯，則適
    用修正施行前之刑法第二十八條規定論擬，並無不利於被告
    。
  (2)被告行為後，刑法第五十六條連續犯之規定，業已經刪除，
    此刪除雖非犯罪構成要件之變更，但顯已影響行為人刑罰之
    法律效果，自屬法律有變更，是自應依新法第二條第一項規
    定，比較新、舊法何者對被告有利。經比較新、舊法結果，
    被告二人行為時法律即舊法對其較為有利。
  (3)再按被告行為後，刑法第五十五條後段之牽連犯規定亦經刪
    除。是於新法修正施行後，被告所為之幫助納稅義務人以詐
    術逃漏稅捐及填載不實會計憑證之犯行，即須分論併罰。比
    較新、舊法之規定，修正後之規定對於被告較為不利，依刑
    法第二條第一項之規定，自應適用行為時且較有利於被告之
    法律，即刑法第五十五條後段之規定，從較重之一罪予以論
    處。
  (4)本件被告行為時之刑法第四十一條第一項前段規定：「犯最
    重本刑為五年以下有期徒刑以下之刑之罪，而受六個月以下
    有期徒刑或拘役之宣告，因身體、教育、職業、家庭之關係
    或其他正當事由，執行顯有困難者，得以一元以上三元以下
    折算一日，易科罰金。」。參酌被告行為時之修正前罰金罰
    鍰提高標準條例第二條前段（現已刪除）規定，就其原定數
    額提高為一百倍折算一日，則本件被告行為時之易科罰金折
    算標準，應以銀元三百元折算一日，經折算為新臺幣後，應
    以新臺幣九百元折算為一日。而九十五年七月一日修正公布
    施行之刑法第四十一條第一項前段則規定：「犯最重本刑為
    五年以下有期徒刑以下之刑之罪，而受六個月以下有期徒刑
    或拘役之宣告者，得以新臺幣一千元、二千元或三千元折算
    一日，易科罰金。」。比較新、舊法結果，以舊法之規定，
    較有利於被告。
  (5)綜合上述各條文修正前、後之比較，揆諸前揭最高法院決議
    及修正後刑法第二條第一項前段、後段規定之「從舊、從輕
    」原則，自應適用被告行為時之法律，即修正前刑法之相關
    規定及罰金罰鍰提高標準條例第二條規定，予以論處。
  (二)被告行為後，商業會計法於九十五年五月二十四日公布，於
    同年月二十六日生效。修正前、後之構成要件均相同。但修
    正前之商業會計法第七十一條之法定刑為「五年以下有期徒
    刑、拘役或科或併科新臺幣十五萬元以下罰金。」。而九十
    五年五月二十六日生效之新法第七十一條之法定刑為「處五
    年以下有期徒刑、拘役或科或併科新臺幣六十萬元以下罰金
    。」，比較新、舊法之結果，被告行為之舊法對被告較為有
    利。是揆諸前開刑法第二條第一項前段之規定，本件自應適
    用被告行為時之舊法。
  (三)按稅捐稽徵法第四十三條第一項所稱之「幫助犯第四十一條
    之罪」，為特別法明定以幫助犯罪為構成要件之犯罪類型，
    亦為稅捐稽徵法特別規定，屬於一獨立之犯罪型態，性質上
    乃係實施犯罪之正犯，與刑法上幫助犯之具絕對從屬性者不
    同，不必有「正犯」之存在亦能成立犯罪（最高法院九十二
    年臺上字第二八七九號判決參照）。是被告同意擔任龍圖公
    司之名義負責人，並向稅捐機關請領統一發票，開立不實買
    賣交易內容之發票，幫助如附表一所示之公司逃漏營業稅之
    犯行，客觀上已參與該條構成要件中之幫助行為，應屬正犯
    。又按統一發票係營業人依營業稅法規定於銷售貨物或勞務
    時，開立並交付予買受人之交易憑證，足以證明會計事項之
    經過，應屬商業會計法所稱之會計憑證（最高法院八十七年
    臺非字第三八九號判決參照）。再按商業會計法第七十一條
    第一款以明知為不實之事項，而填製會計憑證之罪，原即含
    有業務上登載不實之本質，應逕論以商業會計法第七十一條
    第一款之罪（最高法院八十五年度臺上字第三一四五號判決
    參照）。而所謂「商業負責人」，依同法第四條所定，應依
    公司法第八條、商業登記法第九條及其他法律有關之規定。
    而公司法第八條規定：「本法所稱公司負責人：在無限公司
    、兩合公司為執行業務或代表公司之股東；在有限公司、股
    份有限公司為董事。…」，被告為上開公司登記負責人，自
    係商業負責人，雖其不實際負責公司業務，惟查虛設行號，
    用以偽立統一發票，幫人逃漏稅捐乙節，於現今社會屢見不
    鮮，並常披露於報章雜誌、新聞媒體，被告為智慮健全之成
    年人，就此當知之甚稔，其既自願充當上開公司人頭負責人
    ，自有與該實際負責公司業務之潘閎隆虛偽填載會計憑證，
    共同偽開統一發票，幫人逃漏稅捐之故意。是核被告所為，
    係犯稅捐稽徵法第四十三條第一項幫助納稅義務人以詐術逃
    漏稅捐罪、及商業會計法第七十一條第一款填載不實會計憑
    證罪。被告與上開公司之實際負責人即其子潘閎隆間有犯意
    聯絡及行為分擔，均為共同正犯。被告先後多次填載不實會
    計憑證及幫助納稅義務人以詐術逃漏稅捐之犯行，各時間緊
    接，方式相同，觸犯構成要件相同之罪名，顯均係基於概括
    犯意反覆為之，各為連續犯，各應以一罪論，並均依法加重
    其刑。被告所犯前開二罪間，有方法目的之牽連關係，應依
    法從一重之連續填載不實會計憑證罪處斷。
  (三)爰審酌被告之犯行乃助長他人以不正方法逃漏稅捐之經濟犯
    罪，影響國家稅收，且本件虛開統一發票幫助他人逃漏稅捐
    之金額甚鉅，所生危害匪淺，惟念及其犯罪之動機在受其子
    之邀，且已將登記於龍圖公司名下之位於臺北縣汐止市○○
    ○段○三二四之一地號土地設定抵押權予財政部台北市國稅
    局，並於犯後坦承犯行，態度良好等一切情狀，量處如主文
    所示之刑。
  (四)末按被告行為後，刑法第七十四條緩刑之規定於九十四年一
    月七日修正通過，於同年二月二日公布，並於九十五年七月
    一日施行。按犯罪在新法施行前，新法施行後緩刑之宣告，
    應適用新法第七十四條規定，最高法院九十五年五月二十三
    日九十五年度第八次刑事庭會議可資參照。本件審酌被告未
    曾受任何有期徒刑以上刑之宣告，此有臺灣高等法院被告前
    案紀錄表在卷可稽，其因一時失慮而罹本罪，經此偵、審之
    程序，當知所警惕，認其上開所受刑之宣告以暫不執行為適
    當，爰併依修正後刑法第七十四條第一款規定宣告不附負擔
    之緩刑二年，用啟自新。
據上論斷，應依刑事訴訟法第二百七十三條之一第一項、第二百
九十九條第一項前段，修正前商業會計法第七十一條第一款，稅
捐稽徵法第四十三條第一項，刑法第十一條前段、第二條第一項
前段、修正前刑法第二十八條、修正前第五十六條、修正前第五
十五條、修正前第四十一條第一項前段、修正後刑法第七十四條
第一款，修正前罰金罰鍰提高標準條例第二條，判決如主文。
本案經檢察官張書華到庭執行職務
中    華    民    國    95    年    7     月    28    日
                  刑事第四庭    法  官  李桂英
上正本證明與原本無異。
如不服本判決，應於判決送達後10日內，向本院提出上訴狀。
                                書記官  黃鈴容
中    華    民    國    95    年    7     月    28    日
附錄法條：
商業會計法第71條、稅捐稽徵法第43條
商業會計法第71條
商業負責人、主辦及經辦會計人員或依法受託代他人處理會計事
務之人員
有下列情事之一者，處 5 年以下有期徒刑、拘役或科或併科新臺
幣 60 萬
元以下罰金：
一、以明知為不實之事項，而填製會計憑證或記入帳冊。
二、故意使應保存之會計憑證、會計帳簿報表滅失毀損。
三、偽造或變造會計憑證、會計帳簿報表內容或毀損其頁數。
四、故意遺漏會計事項不為記錄，致使財務報表發生不實之結果
。
五、其他利用不正當方法，致使會計事項或財務報表發生不實之
結果。
稅捐稽徵法第43條
教唆或幫助犯第 41 條或第 42 條之罪者，處 3 年以下有期徒刑
、拘役或科新台幣 6 萬元以下罰金。
稅務人員、執行業務之律師、會計師或其他合法代理人犯前項之
罪者，加重其刑至二分之一。
稅務稽徵人員違反第 33 條規定者，除觸犯刑法者移送法辦外，
處 1 萬元以上 5 萬元以下罰鍰。
附表：
┌──┬─────┬───┬─────┬────┬────┐
│編號│買受人名稱│時間  │發票號碼  │銷售金額│稅額    │
├──┼─────┼───┼─────┼────┼────┤
│1   │松樺電子企│92.10 │VW00000000│399950  │19998   │
│    │業有限公司│92.10 │VW00000000│343000  │17150   │
│    │          │92.10 │VW00000000│60706   │3035    │
│    │          │92.10 │VW00000000│584000  │29200   │
│    │          │92.10 │VW00000000│673880  │33694   │
│    │          │92.10 │VW00000000│438000  │21900   │
├──┼─────┼───┼─────┼────┼────┤
│2   │大儷投資股│91.12 │QX00000000│11429   │571     │
│    │份有限公司│      │          │        │        │
├──┼─────┼───┼─────┼────┼────┤
│3   │森福投資股│91.12 │QX00000000│11429   │571     │
│    │份有限公司│      │          │        │        │
├──┼─────┼───┼─────┼────┼────┤
│4   │鍵豪機械股│92.10 │VW00000000│500047  │25002   │
│    │份有限公司│      │          │        │        │
└──┴─────┴───┴─────┴────┴────┘
                                  銷售金額：302萬2441元
                                      稅額：15萬1121元


司法院資訊處製作；財團法人民間司法改革基金會備份。
